ACORDAO-COMPLETO-2468324

ACÓRDÃO 849/2021 ATA 12/2021 - PLENÁRIO

VISTOS, relatados e discutidos estes autos de Pedido de Rexame interposto por Lucia Marina Araujo Santos (XXX.500.686-XX) contra o Acórdão 1502/2020-TCU-Plenário, relator Ministro Bruno Dantas, que reformou, em sede de revisão de ofício, o Acórdão 3644/2017-TCU-Segunda Câmara, relator o Ministro José Múcio Monteiro, considerou ilegal e negou registro ao ato de aposentadoria do Sr. Weliton Militão dos Santos, em razão de irregularidades na averbação de tempo de atividade privada, sem o recolhimento das correspondentes contribuições previdenciárias,
ACORDAM os Ministros do Tribunal de Contas da União, reunidos em Sessão do Plenário, ante as razões expostas pelo Relator, em: 
9.1. com fundamento no art. 48 da Lei nº 8.443/1992 e nos arts. 285, caput, e 286, parágrafo único do RI/TCU, conhecer do recurso de pedido de reexame interposto por Lucia Marina Araujo Santos, para, no mérito, negar-lhe provimento; e 
9.2. dar ciência desta deliberação à recorrente, ao Tribunal Regional Federal da 1ª Região e demais interessados no processo, informando que o teor integral das peças que o integram poderá ser obtido no endereço eletrônico www.tcu.gov.br/acordaos e que o acesso às demais peças do processo pode ser obtido no endereço eletrônico deste Tribunal, opção "vista eletrônica".

Pedido de reexame contra acórdão que julgou ilegal ato de aposentadoria em razão da averbação de tempo de serviço privado sem o recolhimento das contribuições previdenciárias.

Justiça Federal de 1º e 2º Graus da 1ª Região/DF.

3. Interessados/Responsáveis/Recorrentes:
3.1. Interessados: Lúcia Marina Araújo Santos (XXX.500.686-XX); Weliton Militão dos Santos (XXX.314.156-XX).
3.2. Recorrente: Lucia Marina Araújo Santos (XXX.500.686-XX).

13.1. Ministros presentes: Ana Arraes (Presidente), Walton Alencar Rodrigues, Benjamin Zymler, Augusto Nardes, Aroldo Cedraz, Raimundo Carreiro (Relator), Bruno Dantas, Vital do Rêgo e Jorge Oliveira.
13.2. Ministros-Substitutos presentes: Marcos Bemquerer Costa e André Luís de Carvalho.

LUCIA MARINA DE ARAUJO SANTOS

RAIMUNDO CARREIRO

Ministro Bruno Dantas.

Transcrevo a seguir, com ajustes de forma, e nos termos do art. 1º, § 3º, inciso I, da Lei nº 8.443/92, a instrução lavrada no âmbito da Secretaria de Recursos (peça 59) , contendo a análise de mérito das razões recursais, cujas conclusões contaram com a anuência do diretor da subunidade (peça 60) e do representante do MP/TCU, na pessoa do Procurador Marinus Eduardo De Vries Marsico.
"INTRODUÇÃO 
1.	Trata-se de pedido de reexame (peça 50) interposto pela Sra. Lúcia Marina de Araújo Santos, viúva do Sr. Weliton Militão dos Santos, contra o Acórdão 1502/2020-TCU-Plenário (peça 26) , mantido pelo Acórdão 7983/2020-TCU-Primeira Câmara (peça 44) , que tiveram como relator o Excelentíssimo Senhor Ministro Bruno Dantas. 
1.1. 	A deliberação recorrida apresenta o seguinte teor: 
VISTOS, relatados e discutidos estes autos de revisão de ofício do Acórdão 3644/2017-TCU-Segunda Câmara, que considerou legal ato de aposentadoria de Weliton Militão dos Santos, 
ACORDAM os Ministros do Tribunal de Contas da União, reunidos em sessão Plenária, diante das razões expostas pelo relator e com fundamento no art. 71, incisos III e IX, da Constituição Federal, combinado com os arts. 1º, inciso V, 39, inciso II, e 45, caput, da Lei 8.443/1992, e ainda com os arts. 260, § 2º, e 262, caput e § 2º, do Regimento Interno/TCU, em: 
9.1. reformar, em sede de revisão de ofício, o Acórdão 3644/2017-TCU-Segunda Câmara, de modo a considerar ilegal e negar o registro ao ato de aposentadoria de Weliton Militão dos Santos, em razão de irregularidade na averbação de tempo de atividade privada sem o recolhimento das contribuições previdenciárias correspondentes; 
9.2. ordenar à Secretaria de Fiscalização de Pessoal que autue imediatamente a pensão civil instituída por Weliton Militão dos Santos, analisando-a à luz das informações contidas neste processo, especialmente no tocante à irregularidade nas averbações, em favor do instituidor, de tempo privado sem as contribuições previdenciárias; 
9.3. dar ciência deste acórdão à Justiça Federal de 1º e 2º Graus da 1ª Região/DF (grifos acrescidos) . 
HISTÓRICO 
2.	O ato inicial de aposentadoria do Sr. Weliton Militão dos Santos foi considerado ilegal nos termos do Acórdão 6665/2016-TCU-Primeira Câmara (TC Processo 016.487/2016-8) , em razão de ter consignado proventos equivalentes à remuneração do cargo efetivo, com paridade, hipótese que não se aplica ao fundamento legal de sua inativação (compulsória, por interesse público, decorrente de sanção administrativa aplicada pelo Conselho Nacional de Justiça, nos termos do art. 93, inciso VIII, c/c o art. 103-B, § 4º, inciso III, ambos da Constituição Federal) . Na mesma ocasião, o nobre Ministro Benjamin Zymler, Relator daquele feito, consignou o seguinte: 
"9. Aditivamente, observo que, de acordo com os dados cadastrados no sistema Sisac, o Sr. Weliton Militão dos Santos contava, ao ser aposentado, 53 anos de idade e quase 43 anos de tempo de serviço, ou seja, o início de sua vida laboral teria ocorrido por volta dos 10 anos de idade. A circunstância, por sua atipicidade, deverá ser melhor investigada quando da apreciação do novo ato a ser expedido pelo TRF-1." 
2.1.	Assim, foi determinado à Secretaria de Fiscalização de Pessoal (Sefip) que, quando do exame do novo ato de aposentadoria de Weliton Militão dos Santos, verificasse a exatidão do tempo de serviço averbado em seu favor, requerendo, para tanto, cópia da documentação pertinente ao órgão de origem. 
2.2.	Notificada da decisão, a Justiça Federal de 1º e 2º Graus da 1ª Região/DF encaminhou novo ato fazendo incidir o regramento do art. 40, § 17, da Constituição Federal, c/c os arts. 1º e 15 da Lei 10.887/2004, ou seja, com proventos calculados pela média das remunerações contributivas e reajustados na mesma data e índice dos benefícios do regime geral de previdência social. 
2.3.	O novo ato foi considerado legal nos termos do Acórdão 3644/2017-TCU-Segunda Câmara, ocasião em que a Sefip, ao sugerir a legalidade e o registro da concessão, informou que "de fato, foi atestado pelo INSS que o interessado começou a laborar no dia 10/9/1967, na função de Atendente, quando ainda possuía 10 anos de idade". 
2.4.	Durante o monitoramento do Acórdão 6665/2016-TCU-Primeira Câmara (TC Processo 016.487/2016-8) , que considerou ilegal o primeiro ato de inativação do interessado, o nobre Relator, ao identificar que o novo ato fora considerado legal e registrado, promoveu diligências ao órgão de origem para obter cópias das certidões que embasaram as averbações de tempo em favor do interessado, ante o inusitado de que, de acordo com as informações, ele teria iniciado sua vida laboral aos 10 anos de idade. 
2.5.	Obtidos os esclarecimentos nos autos do TC Processo 016.487/2016-8, o monitoramento ali empreendido resultou no Acórdão 1593/2019-TCU-Primeira Câmara, que determinou à Sefip a adoção de providências com vistas à revisão de ofício do ato registrado nestes autos em razão de irregularidade na averbação de tempo de serviço privado sem o recolhimento das contribuições previdenciárias. 
2.6.	Dando início à revisão de ofício, a unidade instrutora providenciou a oitiva do interessado, nos termos do art. 260, § 2º, do Regimento Interno do TCU (ofício acostado à peça 18) . Devidamente notificado em 14/3/2019 (aviso de recebimento acostado à peça 19) , o interessado permaneceu silente. Convém registrar que o interessado veio a óbito em 25/6/2019, instituindo pensão em favor de Lúcia Marina Araújo Santos. 
2.7.	A presente aposentadoria foi julgada ilegal por meio do Acórdão 1502/2020-TCU-Plenário, em razão de irregularidade na averbação de tempo de serviço privado sem o recolhimento das contribuições previdenciárias. 
2.8.	Foram opostos embargos de declaração contra o referido acórdão, que foram rejeitados pelo Acórdão 7983/2020-TCU-Primeira Câmara. 
ADMISSIBILIDADE 
3. Reitera-se o exame de admissibilidade contido na peça 51 do SAR/Serur, em que se propôs o conhecimento do recurso interposto, nos termos do artigo 48 da Lei 8.443/1992, c/c os artigos 285 e 286, parágrafo único, do RI/TCU, suspendendo-se os efeitos do subitem 9.1 do Acórdão 1502/2020-TCU-Plenário. Observa-se que o Excelentíssimo Senhor Ministro Raimundo Carreiro, mediante despacho de peça 53, concordou com a análise desta unidade técnica.  
MÉRITO 4. Delimitação 
4.1 	Constitui objeto do presente recurso definir se: 
a)	é possível o cômputo de tempo de serviço prestado na iniciativa privada sem o correspondente recolhimento das contribuições previdenciárias; 
b)	é relevante o argumento de que caberia aos empregadores o recolhimento das contribuições previdenciárias;  
c)	o reconhecimento de outros tempos de serviço na iniciativa privada permite o julgamento pela legalidade da presente aposentadoria; 
d)	neste estádio processual, é possível o deferimento de aposentadoria com outro fundamento legal. 
5.	Do tempo de serviço prestado na iniciativa privada sem o recolhimento das contribuições previdenciárias 
5.1. A recorrente aduz que é possível a contagem do tempo de serviço prestado pelo seu marido na iniciativa privada, sem o recolhimento das contribuições previdenciárias, com base nos seguintes argumentos: 
5.2. O Acórdão julgou ilegal o ato de concessão da Aposentadoria Integral ao Interessado, refletindo na pensão que percebe a Recorrente, entendendo como irregular a averbação do tempo de atividade privada, referente aos períodos de 02/01/1974 a 26/12/1981 e de 10/09/1967 a 05/10/1974, por estar desacompanhada dos recolhimentos das contribuições previdenciárias correspondentes. 
5.3. Pelo que consta nos documentos das ações declaratórias integrantes dos presentes autos, o Sr. Weliton ingressou com ações trabalhistas para reconhecimentos de períodos não anotados em sua CTPS. Posteriormente, ingressou em Varas Federais para que o INSS reconhecesse o período em sua contagem de tempo. Ocorre que, apesar das defesas apresentadas pela Autarquia Previdenciária, o MM. juízo determinou a averbação dos períodos reconhecidos na vara trabalhista, inclusive períodos em que o reclamante era menor, alegando não ser óbice no âmbito previdenciário, repercutindo apenas na esfera penal. 
5.4. No tocante a recolhimentos das respectivas contribuições previdenciárias, não consta determinação judicial para recolhimento dos períodos averbados. 
5.5. Agora, mais de vinte anos após o trânsito em julgado das ações, não cabe a qualquer parte ou Juízo deliberar de forma diversa. O INSS foi condenado a averbar os períodos, sem qualquer obste, e sem determinação de recolhimento previdenciário. Esse é o dispositivo que tem que ser cumprido no tempo. 
5.6. A Autarquia Federal promoveu o devido cumprimento da decisão judicial, emitindo certidão de tempo de contribuição com os períodos averbados. Nesses autos, trouxe cópia da CTPS, com os vínculos ali registrados. 
5.7. Portanto, roga seja reexaminada a matéria, sob a ótica da coisa julgada, eis que é de se reconhecer que a discussão de mérito do labor desses períodos realmente esbarra na coisa julgada, bem como a exigência de recolhimentos previdenciários. Requer, portanto, seja reconhecida a legalidade do ato que concedeu a aposentadoria. 
Análise: 
5.8. Destaca-se o que dispõe o art. 202, § 2°, da Constituição Federal, em sua redação original, ao exigir expressamente a 'contribuição' para fins da contagem recíproca do tempo de serviço, in verbis: 
Art. 202. É assegurada aposentadoria, nos termos da lei, calculando-se o benefício sobre a média dos trinta e seis últimos salários de contribuição, corrigidos monetariamente mês a mês, e comprovada a regularidade dos reajustes dos salários de contribuição de modo a preservar seus valores reais e obedecidas as seguintes condições: 
§ 2° - Para efeito de aposentadoria, é assegurada a contagem recíproca do tempo de contribuição na administração pública e na atividade privada, rural e urbana, hipótese em que os diversos sistemas de previdência social se compensarão financeiramente, segundo critérios estabelecidos em lei (grifos acrescidos) . 
5.9. Apesar de o referido dispositivo constitucional ter sido alterado pela Emenda Constitucional 20/98, a regra restou mantida no art. 201, § 9º, da Constituição federal com redação dada pela própria Emenda Constitucional 20/98: 
§ 9° Para efeito de aposentadoria, é assegurada a contagem recíproca do tempo de contribuição na administração pública e na atividade privada, rural e urbana, hipótese em que os diversos regimes de previdência social se compensarão financeiramente, segundo critérios estabelecidos em lei (grifos acrescidos) . 
5.10. Atualmente, tem-se a seguinte redação para o artigo supracitado, dada pela Emenda Constitucional 103/2019: 
§ 9º Para fins de aposentadoria, será assegurada a contagem recíproca do tempo de contribuição entre o Regime Geral de Previdência Social e os regimes próprios de previdência social, e destes entre si, observada a compensação financeira, de acordo com os critérios estabelecidos em lei (grifos acrescidos) .   
5.11.  Nesse sentir, é de todo pertinente o posicionamento da Sefip (peça 21, p. 2) : 
Assim, a partir da vigência da Constituição, passou-se a considerar, para efeito de reciprocidade, o tempo de efetiva contribuição previdenciária relativamente ao período laborado. Assim, é inegável a obrigatoriedade da contribuição previdenciária, uma vez que, nos termos do dispositivo constitucional precitado, na sua versão original, o que vale para efeito de contagem recíproca para aproveitamento no regime previdenciário dos servidores públicos é o tempo de contribuição na atividade privada rural ou urbana, e não o mero tempo de serviço, sem que tenha havido as correspondentes contribuições. Esse é o entendimento tanto do TCU (Acórdão 414/2012-TCU-Plenário) quanto do Supremo Tribunal Federal (MS 28.929, MS 26.461e MS 26.391) . 
5.12. Posta assim a questão, opina-se pela rejeição dos argumentos apresentados pela recorrente. 
6.	Do argumento de que caberia aos empregadores o recolhimento das contribuições previdenciárias 
6.1. A recorrente aduz que caberia aos empregadores o recolhimento das contribuições previdenciárias exigidas, com base nos seguintes argumentos: 
6.2. O Acórdão, com suas razões de decidir, efetivamente pune o Interessado pelo não recolhimento das contribuições. No entanto, foi omisso quanto a análise da responsabilidade de recolhimento. O Interessado, Ex-Servidor Federal, não pode ser penalizado pelo não-recolhimento das contribuições devidas à Previdência Social, porquanto de responsabilidade do Empregador, cabendo ao INSS as medidas aptas à exigência dos valores não recolhidos a tempo e modo.  
6.3. O poder de fiscalização das contribuições previdenciárias nunca competiu ao Segurado. Portanto, a responsabilidade pela efetivação das contribuições - ou não - a ele não pode ser estendida. Nem seus efeitos. 
6.4. Portanto, roga seja reexaminado todo o processado, eis que recorridas todas as razões de decidir do acórdão, que não trataram das fundamentações aqui expostas, para que seja considerada que a responsabilidade tributária dos recolhimentos é do Empregador e caberia ao INSS a fiscalização, pelo que não há como imputar ao Interessado penalidade pelo não recolhimento, eis que esse sequer poderia promover o recolhimento dessas contribuições. 
Análise: 
6.5. Concorda-se com a recorrente, quando afirma que a responsabilidade pelo recolhimento das contribuições previdenciárias, decorrente de trabalho na iniciativa privada, cabe ao empregador. No entanto, sob o ponto de vista contributivo, o que importa é o seu recolhimento, cabendo aos interessados o manejo dos instrumentos processuais adequados para tanto. 
6.6. É dizer: como, objetivamente, não houve o recolhimento das contribuições previdenciárias, nos períodos de 02/01/1974 a 26/12/1981 e de 10/09/1967 a 05/10/1974, não é possível o aproveitamento desse tempo para fins de aposentadoria na esfera federal. Daí porque o argumento apresentado pela recorrente não deve ser acolhido. 
7.	Do reconhecimento de outros tempos de serviço na iniciativa privada 
7.1. A recorrente aduz que a averbação de outros tempos de serviço viabilizaria o julgamento pela legalidade da presente concessão, com base nos seguintes argumentos: 
7.2. O Acórdão recorrido, ao não reconhecer o cômputo, no mínimo, do período de 01/05/1977 a 30/06/1980 e de 01/02/1981 a 26/12/1981, não contornou os contextos fáticos da questão posta em análise. 
Análise: 
7.3. Ad argumentandum tantum, computando-se os períodos de 01/05/1977 a 30/06/1980 e de 01/02/1981 a 26/12/1981, resultaria no acréscimo de 1.157 dias e 329 dias, respectivamente, totalizando 1.486 dias (4 anos e 26 dias) . Adicionados aos demais tempos de serviço, teríamos a situação esquematizada no quadro abaixo (vide peça 4, p. 4-5) : 
	Tempo no Poder Judiciário como juiz federal 
	21 anos, 11 meses e 3 dias 

	Tempo de atividade privada (incluso a advocacia) 
	4 anos e 26 dias 

	Serviço público estadual 
	6 anos, 8 meses e 3 dias 

7.4. Assim, ainda que haja o cômputo do período adicional requerido, não seria possível o deferimento da aposentadoria com a proporcionalidade utilizada no ato de peça 5, eis que, ali, foram considerados 42 anos, 10 meses e 23 dias de tempo de serviço. 
7.5. Posta assim a questão, o argumento apresentado pela recorrente não altera o juízo de mérito pela ilegalidade da presente aposentadoria. 
8.	Da concessão de aposentadoria com proventos proporcionais 
8.1. A recorrente aduz que há elementos nos autos suficientes para o deferimento de aposentadoria com proventos proporcionais, com base nos seguintes argumentos: 
8.1. O Acórdão limitou-se a considerar ilegal o ato, na sua totalidade, ignorando que o ato poderia ter sido concedido na forma proporcional, eis que o falecido Interessado cumpriu 21 anos, 11 meses e 03 dias de tempo de Justiça Federal, 06 anos, 8 meses e 03 dias de tempo de serviço público estadual, totalizando em serviço público 28 anos, 01 mês e 05 dias, que deve ser aditado, no mínimo, dos períodos que o Acórdão foi omisso, analisados no tópico anterior. 
8.2. Portanto, o ato não é ilegal, no mínimo quanto ao direito da Aposentadoria com vencimentos proporcionais, pelo que requer seja suprida a omissão e, no mínimo, seja considerado o ato legal excluindo apenas os períodos controversos, com a manutenção da aposentadoria, ao menos com vencimentos proporcionais. 
Análise: 
8.3. O argumento apresentado não é inédito, tendo o ministro relator a quo assim se manifestado: 
14.	Com efeito, cumpre ao TCU apreciar o ato tal qual encaminhado pelo órgão de origem. No caso, o ato foi considerado ilegal por contemplar tempos de serviço averbados sem o devido recolhimento das contribuições previdenciárias, que foram devidamente impugnados. Sem esses períodos, o interessado não preencheu os requisitos para obtenção da aposentadoria nos moldes apresentados a esta Corte, o que conduziu à ilegalidade da concessão. 
15.	Nesse cenário, cumpre ao órgão de origem avaliar a situação do interessado após a exclusão dos períodos indevidos, inclusive no que diz respeito à possibilidade de averbação de outros períodos em que, segundo a embargante, teria havido o recolhimento das contribuições. Caso verifique que o interessado faz jus a aposentadoria sob outro fundamento, o órgão deverá encaminhar novo ato que retrate essas circunstâncias. 
8.4. É dizer: cabe ao órgão de origem examinar a situação do Sr. Weliton Militão dos Santos, à luz do decidido por este TCU e, se for o caso, emitir novo ato de aposentadoria, com o fundamento legal adequado, e submetê-lo à apreciação desta Egrégia Corte de Contas. 
CONCLUSÃO 
9.	Diante do exposto, conclui-se que:  
a)	não é possível o cômputo de tempo de serviço prestado na iniciativa privada sem o correspondente recolhimento das contribuições previdenciárias; 
b)	não é relevante o argumento de que caberia aos empregadores o recolhimento das contribuições previdenciárias;  
c)	o reconhecimento de outros tempos de serviço na iniciativa privada não permite o julgamento pela legalidade da presente aposentadoria; 
d)	neste estádio processual, não é possível o deferimento de aposentadoria com outro fundamento legal. 
9.1. 	Ex positis, opina-se pela negativa de provimento do presente recurso. 
PROPOSTA DE ENCAMINHAMENTO 
10. Diante do exposto, com base no art. 48 da Lei n. 8.443/92, submete-se o presente processo à consideração superior, propondo-se a adoção das seguintes medidas: 
a)	conhecer do presente pedido de reexame, para, no mérito, negar-lhe provimento; 
b)	cientificar a recorrente e os demais interessados do acórdão que vier a ser prolatado, ressaltando-se que o relatório e o voto que o acompanharem podem ser consultados no endereço www.tcu.gov.br/acordaos, no dia seguinte ao de sua oficialização.
É o relatório.

Natália Maria Martins de Resende (OAB/MG 77.883) e outra. Procuração à peça 36.

PEDIDO DE REEXAME. APOSENTADORIA. REVISÃO DE OFÍCIO. ATO ILEGAL. AVERBAÇÃO DE TEMPO DE SERVIÇO SEM A CORRESPONDENTE CONTRIBUIÇÃO: IMPOSSIBILIDADE. AUTUAÇÃO DA PENSÃO CIVIL. ACRÉSCIMO DE PERÍODO DE CONTRIBUIÇÃO COMPROVADA E DEFERIMENTO DE NOVA APOSENTADORIA: RESPONSABILIDADE DO ÓRGÃO DE ORIGEM. NÃO PROVIMENTO.

APOSENTADORIA (APOS)

Secretaria de Recursos (Serur); Secretaria de Fiscalização de Integridade de Atos e Pagamentos de Pessoal e de Benefícios Sociais (Sefip).

Relato o presente pedido de reexame em razão de sorteio realizado nos termos do inciso I do art. 154 do RI/TCU e dos arts. 21 e 22 da Resolução TCU 175/2005 (peça 91) .
2.	Em análise pedido de reexame interposto pela Sra. Lúcia Marina de Araújo Santos, viúva do Sr. Weliton Militão dos Santos, contra o Acórdão 1502/2020-TCU-Plenário, relator o Ministro Bruno Dantas, mantido em sede de embargos pelo Acórdão 7983/2020-TCU-Primeira Câmara, e que reformou, em sede de revisão de ofício, o Acórdão 3644/2017-TCU-Segunda Câmara, relator o Ministro José Múcio Monteiro, considerou ilegal e negou registro ao ato de aposentadoria do Sr. Wiliton Militão dos Santos, em razão de irregularidades na averbação de tempo de atividade privada, sem o recolhimento das correspondentes contribuições previdenciárias. 
3.	Presentes os requisitos de admissibilidade fixados no art. 48 da Lei 8.443/1992, c/c os arts. 285 e 286 do RI/TCU, impõe-se o conhecimento do recurso, em ratificação ao despacho por mim proferido à peça 53.
4.	Julgo oportuno para o deslinde deste feito fazer uma retrospectiva dos fatos. 
5.	A revisão de ofício do ato de aposentação e a negativa de registro se seu em razão de monitoramento do Acórdão 6665/2016-TCU-Primeira Câmara (TC Processo 016.487/2016-8) , relator o Ministro Benjamin Zymler, que havia considerado ilegal o primeiro ato de inativação do interessado, em razão de ter consignado proventos equivalentes à remuneração do cargo efetivo, com paridade, sendo que o fundamento legal de sua aposentadoria decorreu de interesse público, oriunda de sanção administrativa aplicada pelo Conselho Nacional de Justiça, o que deveria ensejar proventos proporcionais ao tempo de serviço.
6.	Referido Acórdão 6665/2016-TCU-Primeira Câmara foi posteriormente reformado pelo Acórdão 3644/2017-TCU-Segunda Câmara, que tornou legal o ato, com base em decisão da Justiça Federal de 1º e 2º Graus da 1ª Região/DF, que encaminhou novo ato de aposentação, fazendo incidir a regra do art. 40, § 17, da Constituição Federal, c/c os arts. 1º e 15 da Lei 10.887/2004, ou seja, com proventos calculados pela média das remunerações contributivas e reajustados na mesma data e índice dos benefícios do regime geral de previdência social. Foi atestado pelo INSS, portanto, que o interessado começou a laborar no dia 10/9/1967.
7.	Durante o monitoramento do Acórdão 6665/2016-TCU-Primeira Câmara, que havia considerado inicialmente ilegal o ato de aposentação, o Ministro Benjamin Zymler, ao verificar que o novo ato foi considerado legal e registrado por força de decisão judicial, promoveu diligências ao órgão de origem para obter cópia das certidões que embasaram as averbações de tempo em favor do interessado, ante o inusitado de que teria iniciado sua vida laboral aos 10 anos de idade. 
8.	O monitoramento empreendido resultou no Acórdão 1593/2019-TCU-Primeira Câmara, ainda nos autos do TC Processo 016.487/2016-8, o qual determinou à Sefip a adoção de providências para a revisão de ofício do ato registrado, em razão de irregularidades na averbação de tempo de serviço privado sem o recolhimento de contribuições previdenciárias. A presente aposentadoria foi então julgada ilegal por meio do Acórdão 1502/2020-TCU-Plenário, ora recorrido.
9.	Em seu recurso, a recorrente alega: i) ser possível o cômputo de tempo de serviço na iniciativa privada sem o correspondente recolhimento das contribuições, em face da coisa julgada; ii) caberia aos empregadores o recolhimento das contribuições previdenciárias e não ao interessado; iii) neste estágio processual, é possível o deferimento da aposentadoria com base em fundamento legal diverso.
10.	Acolho, na essência, as conclusões exaradas pela Secretaria de Recurso, as quais desde já incorporo às minhas razões de decidir, sem prejuízo das considerações a seguir.
11.	Quanto ao tempo de serviço prestado na iniciativa privada sem o recolhimento das correspondentes contribuições previdenciárias, relativamente aos períodos de 02/01/1974 a 26/12/1981 e de 10/09/1967 a 05/10/1974, a recorrente argumenta que o INSS foi condenado a averbar os períodos, sem a determinação para o recolhimento das contribuições sociais, há mais de vinte anos, em sentença transitada em julgado, e emitiu certidão com os períodos averbados.
12.	Entretanto, para fins do disposto no art. 201, § 9º, com a redação dada pela EC 103/2019, bem como no art. 202, § 2º, em sua redação original, ambos da Constituição Federal, é necessária a comprovação de contribuição para fins de contagem recíproca do tempo de serviço, litteris:
Art. 201. A previdência social será organizada sob a forma do Regime Geral de Previdência Social, de caráter contributivo e de filiação obrigatória, observados critérios que preservem o equilíbrio financeiro e atuarial, e atenderá, na forma da lei, a: (Redação dada pela Emenda Constitucional nº 103, de 2019) 
§ 9º Para fins de aposentadoria, será assegurada a contagem recíproca do tempo de contribuição entre o Regime Geral de Previdência Social e os regimes próprios de previdência social, e destes entre si, observada a compensação financeira, de acordo com os critérios estabelecidos em lei.         (Redação dada pela Emenda Constitucional nº 103, de 2019) 
Art. 202. É assegurada aposentadoria, nos termos da lei, calculando-se o benefício sobre a média dos trinta e seis últimos salários de contribuição, corrigidos monetariamente mês a mês, e comprovada a regularidade dos reajustes dos salários de contribuição de modo a preservar seus valores reais e obedecidas as seguintes condições: 
§ 2° - Para efeito de aposentadoria, é assegurada a contagem reciproca do tempo de contribuição na administração pública e na atividade privada, rural e urbana, hipótese em que os diversos sistemas de previdência social se compensarão financeiramente, segundo critérios estabelecidos em lei.
13.	Nesse passo, o Ofício 138/2018, expedido pelo INSS (peça 14) em resposta a diligência empreendida por esta Corte, dá conta de que o Juízo Federal determinou a averbação dos períodos reconhecidos na vara trabalhista, sem determinação para recolhimento dos períodos averbados, o que é corroborado pelo teor da decisão do TRF da 3ª Região, acostada à peça 17.
14.	Esse fato reforça a convicção de que não houve recolhimento de contribuições previdenciárias durante o período indicado, à exceção do período de 4 anos e 26 dias, correspondentes ao interregno de 01/05/1977 a 30/06/1980 e de 01/02/1981 a 26/12/1981 (peça 4, p. 4-5 e 11) , em que presumidamente houve o recolhimento de contribuições.
15.	Não desconheço a jurisprudência dominante na Justiça Federal e no próprio Superior Tribunal de Justiça no sentido de que a responsabilidade pela arrecadação e recolhimento de contribuições previdenciárias é do empregador, por força do art. 30, I, "a", da Lei 8.213/1991, cuja omissão não pode prejudicar o empregado em seus direitos previdenciários (dentre outros, pelo STJ: AREsp 430186 MS, rel. Min. Gurgel de Faria, DJ 16/5/2016, RE 1.233.270 PR, rel. Min. OG Fernandes, DJ 9/4/2013, RE 712.973 SP, rel. Min. Haroldo Rodrigues, DJ 25/8/2011, RE 1.719.264 SP, rel. Min. Benedito Gonçalves, DJ 1/8/2019) .
16.	Entretanto, cuida-se aqui de situação diversa. Trata-se de comando constitucional vinculado à necessidade de se computar o tempo de contribuição na atividade privada, urbana ou rural, para fins de contagem recíproca de tempo de contribuição, conforme a antiga redação do art. 202, § 2º e do atual art. 201, § 9º, da Constituição Federal, adrede transcritos. Essa exigência consta igualmente do art. 94 da Lei 8.123/1991, verbis:
Art. 94. Para efeito dos benefícios previstos no Regime Geral de Previdência Social ou no serviço público é assegurada a contagem recíproca do tempo de contribuição na atividade privada, rural e urbana, e do tempo de contribuição ou de serviço na administração pública, hipótese em que os diferentes sistemas de previdência social se compensarão financeiramente
17.	Depreende-se dos comandos em tela a necessidade de que o tempo de atividade privada esteja devidamente coadjuvado das contribuições previdenciárias correspondentes, para fins de averbação e obtenção de benefícios junto ao serviço público, conforme tem decidido o Superior Tribunal de Justiça, litteris:
4. Na forma da jurisprudência consolidada deste Superior Tribunal de Justiça, "nas hipóteses em que o servidor público busca a contagem de tempo de serviço prestado como trabalhador rural para fins de contagem recíproca, é preciso recolher as contribuições previdenciárias pertinentes que se buscam averbar, em razão do disposto nos arts. 94 e 96 , IV , da Lei 8.213 /1991" (REsp 1.579.060/SP , Rel. Ministro Herman Benjamin, Segunda Turma, julgado em 23/2/2016, DJe 30/5/2016) . (Resp. 1.682.678 SP 2017/0165564-4, Relator: Ministro OG Fernandes, DJ 30/4/2018) . No mesmo sentido: REsp: 1875083 SC Relator: Ministro Herman Benjamib,: DJ 23/6/2020, 
18.	O Supremo Tribunal Federal comunga do mesmo entendimento, conforme se depreende de da Ementa do Mandado de Segurança nº 28.917/DF, de relatoria da Ministra Rosa Weber:
Por desígnio do Constituinte Originário, ratificado pelo Constituinte Derivado, com mera alteração topográfica na Carta Magna, trasladada a norma do art. 202, § 2º, do texto primitivo para o art. 201, § 9º, do atual, o cômputo do tempo de serviço, urbano ou rural, prestado na atividade privada, para fins de aposentadoria no regime próprio (contagem recíproca) , pressupõe o recolhimento das respectivas contribuições previdenciárias. (MS 28.917/DF, Rel. Ministra Rosa Weber, Primeira Turma, DJe 28/10/2015) . No mesmo sentido: MS 33.482/DF, Rel. Ministro Luiz Fux, Primeira Turma, Dje 31/8/2016; MS 28.668/DF, Rel. Ministro Ricardo Lewandowski, Segunda Turma, Dje 11/6/2014; MS 28.929/DF, Rel. Ministra Cármen Lúcia, Plenário, DJe 14/1/2011; MS 26.391, Rel. Ministro Marco Aurélio, Plenário, DJe 6/6/2011; RE 600.582/RS, Rel. Ministra Cármen Lúcia, Primeira Turma, DJe 21/2/2011.
19.	No que diz respeito à responsabilidade do empregador pelo recolhimento das contribuições previdenciárias, esse ônus está assentado na legislação, por força do precitado art. 30, I, "a", da Lei 8.213/1991, o que não afasta a necessidade de comprovação do devido recolhimento, ainda que por meio do manejo dos instrumentos judiciais cabíveis.
20.	Não havendo comprovação de recolhimento das contribuições previdenciárias nos períodos de 2/01/1974 a 26/12/1981 e de 10/09/1967 a 05/10/1974, não se revela possível o aproveitamento desse tempo para fins de aposentadoria na esfera pública federal.
21.	Quanto ao pedido de deferimento da aposentadoria com base em fundamento legal diverso, com a eventual supressão dos períodos omissos, tal solução não se mostra viável, visto que compete ao TCU apreciar o ato tal qual encaminhado pelo órgão de origem, não podendo a Corte de Contas, a fortiori, modificar o fundamento legal do ato concessório.
22.	No caso em apreço, o ato foi considerado ilegal por contemplar tempos de serviço averbados sem o devido recolhimento das contribuições previdenciárias, que foram devidamente impugnados, cabendo ao TCU tão somente negar registro ao ato. 
23.	Posta a questão nesses termos, compete ao órgão de origem examinar a situação do Sr. Weliton Militão dos Santos à luz da decisão desta Corte, após a exclusão dos períodos indevidos bem como averbação de outros tempos de atividade laboral em que, segundo a recorrente, teria havido o recolhimento das contribuições, e verificando que o interessado faz jus a aposentadoria sob novo fundamento, submetê-lo à apreciação do TCU, com os devidos reflexos na pensão civil percebida pela recorrente.
24.	Desse modo, não é possível, no presente estágio processual, o deferimento da aposentadoria ora impugnada sob fundamento legal distinto, motivo pelo qual o presente pedido de reexame não merece prosperar. 
Pelo exposto, VOTO por que o Tribunal adote o Acórdão que ora submeto à apreciação deste Colegiado
TCU, Sala das Sessões Ministro Luciano Brandão Alves de Souza, em 14 de abril de 2021.
RAIMUNDO CARREIRO 
Relator